臺灣高等法院民事判決　　　　　　　　 94年度家上字第108號
上　訴　人　乙○○
訴訟代理人　王鳳安律師
被　上訴人　甲○○○
訴訟代理人　黃港孝
上列當事人間離婚事件，上訴人對於中華民國93年12月6日臺灣
板橋地方法院93年度婚字第1128號第一審判決提起上訴，經本院
於94年7月26日言詞辯論終結，判決如下：
    主  文
上訴駁回。
第二審訴訟費用由上訴人負擔。
    事實及理由
一、本件上訴人主張：兩造於民國59年12月20日結婚，婚後育有
    子女許德莉、許銘蘋、許德正三人，詎被上訴人於80年起性
    情突變，罔顧親情，漠視家庭，遊手好閒，不煮飯、不照理
    家事、對子女之生日從不過問、私自投保人壽險，且經常藉
    故上瑜珈課而於晚上10時以後外出，直至翌日清晨5 時許才
    返家等情，致夫妻感情破裂。嗣兩造於87年12月20日簽訂同
    意分居契約書（誤載為86年），被上訴人並搬至台北縣中和
    市○○街140號居住，夫妻分居迄今已有6餘年，兩造甚少往
    來或干涉彼此事務，雖曾有意協議離婚，然因財產問題未能
    達成共識，足見兩造婚姻顯然已生破綻，無和諧希望，難以
    繼續，並否認毆打被上訴人。爰依民法第1052條第2 項之規
    定，求為判准兩造離婚。原審為上訴人敗訴之判決，上訴人
    提起上訴，並聲明：(一)原判決廢棄。(二)准上訴人與被上訴人
    離婚。
二、被上訴人則以：兩造自59年結婚以來，伊即盡心盡力在家照
    顧小孩，惟上訴人自80年從軍中退役後，即對家庭生活不適
    應，對伊有諸多為難，常與伊發生口角，甚至還暴力相向，
    逼不得已，始於上開時日被迫簽訂同意分居協議書，況上訴
    人亦承認另結新歡，是兩造婚姻雖有破綻，然主要責任不在
    伊身上，伊仍希望全家團圓等語，資為抗辯。並聲明：上訴
    駁回。
三、查上訴人主張兩造間之婚姻關係雖存續中，然已處於分居狀
    態等情，業據其提出戶籍謄本等為證，復為被上訴人所不爭
    執，應堪信為真實。是本件所應審究者，厥為：兩造婚姻有
    無難以維持之重大事由，而其事由應由被上訴人負責者？茲
    詳析如后：
  (一)上訴人雖主張：被上訴人不料理家務，每月發給子女5000元
    膳食費，並將餘款私自投保富邦人壽、遠雄人壽等語。查發
    給子女膳食費一情，係於子女均已長大，就讀專科學校之時
    ，此業據證人即兩造之女許德莉證述在卷。按家家各有其不
    同的生活型態，自難以子女均已就讀大專院校，而為人妻母
    者未親自料理三餐即認為構成難以維持婚姻之重大事由。又
    被上訴人並未於富邦人壽投險公司投保，有附於原審卷之富
    邦人壽公司93年10月4日93 富壽服發字第91號函可證。另被
    上訴人向遠雄人壽保險公司投保人身保險，所指定的保險金
    受益人為兩造之子許德正（順位，法定繼承人），有卷附遠
    雄壽險公司93年10月5 日陳報狀暨所附被上訴人之要保書附
    於原審卷足憑。按投保固須繳交保險費，但如理財得宜，對
    家庭生計自無影響，亦難以此謂兩造已無法維持婚姻。
  (二)上訴人另主張：子女生日被上訴人從不過問亦不聚餐，被上
    訴人所買的食物、水果，均自行食用，甚少取出予家人食用
    等語。查子女生日係母親受難日，而子女應孝敬父母亦經民
    法第1084條第1項明文規定。誠如證人許德莉所證：「這點
    不重要，這跟離婚沒有關係」。上訴人執此等生活瑣事主張
    構成離婚事由，並不可採。
  (三)上訴人復主張：被上訴人藉詞上瑜珈課深夜出門清晨才返家
    ，以及87年12月間，曾經二次，於夜間11時許，經上訴人於
    鄰居洗衣店老闆家尋得被上訴人躲躲藏藏於該店中，嗣經娘
    家人協調，方帶被上訴人回娘家居住云云。就此被上訴人抗
    辯：從未上瑜珈課，其之所以晚上出門早上回家，是為躲避
    上訴人的暴力，乃深夜返家與母同住；被上訴人並未躲躲藏
    藏於鄰居洗衣店中，單純的到鄰家聊天即遭上訴人毆打，因
    此向兄嫂求救，出面調解，嗣因不堪上訴人的暴力相向，才
    回娘家與母親同住等語。查上訴人對被上訴人確實曾有暴力
    舉動，已據證人許德莉在原審證實在卷。上訴人既未能舉證
    證明被上訴人有何可歸責之事由，是被上訴人抗辯為免遭上
    訴人暴力相向，乃回家與母親同住，自堪採信。
  (四)被上訴人所提出，其上載有：「要離婚」、「我承認有女朋
    友」、「道柏」等字句的便條紙（卷附93年9月27日被上訴
    人庭提證物共4頁之第1頁），雖證人許德莉在原審證述確實
    是上訴人所寫，並稱：「上面寫的這些事情我知道，我父親
    確實有女朋友，好像是在跟我母親沒有住在一起的時候，我
    父親一直想離婚，我母親一直不願意。」等語，然上訴人否
    認該紙條為其所寫，茲許德莉既未目睹紙條為何人所寫，自
    難憑其證言，認係上訴人所寫。但被上訴人稱夫妻的感情還
    是存在，只要上訴人保證不再家庭暴力，未來不帶女人回家
    ，被上訴人願意回家同住，一家團圓等語，足見被上訴人仍
    深愛上訴人。
  (五)再者，附於原審卷，經由兩造於87年12月20日同意簽名之「
    同意分居契約書」係上訴人所擬，為上訴人所不爭執之事實
    。觀其文末所載「若各有異性情人同居時，各不關涉或涉及
    違法等情事。」益見上訴人確有與「情人同居」之準備。茲
    被上訴人果若有上訴人所指深夜不歸或其他不良習性，豈有
    返回娘家與母同住，及企盼圓好之理。顯見兩造分居之事由
    ，不應由被上訴人負責。茲上訴人既不能提出積極證據，以
    證明兩造確有難以維持婚姻之重大事由，且應由被上訴人負
    責者，則上訴人就此所為主張，要難採信。
四、綜上所述，上訴人以被上訴人不理家務，兩造愛意喪失，分
    居多年，已無和諧之望，婚姻已生破綻難以繼續，引民法第
    1052條第2項規定為由，訴請離婚，自非正當，不應准許。
    原審法院為上訴人敗訴之判決，核無違誤，應予維持。上訴
    意旨仍執陳詞，指摘原判決不當，求予廢棄改判，為無理由
    ，其上訴應予駁回。
五、本件事實已臻明確，兩造其餘攻擊防禦方法及證據經予審酌
    ，核與判決結果不生影響，爰不再逐一論述，併此敘明。
據上論結，本件上訴為無理由，依民事訴訟法第449條第1項、第
78條判決如主文。
中　　華　　民　　國　　94　　年　　8 　　月　　 9　　日
                  民事第十七庭 審判長法  官  沈方維
                                     法  官  湯美玉
                                     法  官  王淇梓
正本係照原本作成。
如不服本判決，應於收受送達後20日內向本院提出上訴書狀，其
未表明上訴理由者，應於提出上訴後20日內向本院補提理由書狀
（均須按他造當事人之人數附繕本）上訴時應提出委任律師或具
有律師資格之人之委任狀；委任有律師資格者，另應附具律師資
格證書及釋明委任人與受任人有民事訴訟法第466條之一第一項
但書或第二項（詳附註）所定關係之釋明文書影本。
中　　華　　民　　國　　94　　年　　8 　　月　　10　　日
　　　　　　　　　　　　　           書記官  吳碧玲
附註：
民事訴訟法第四百六十六條之一（第一項、第二項）：
對於第二審判決上訴，上訴人應委任律師為訴訟代理人。但上訴
人或其他法定代理人具有律師資格者，不在此限。
上訴人之配偶、三親等內之血親、二親等內之姻親，或上訴人為
法人、中央或地方機關時，其所屬專任人員具有律師資格並經法
院認為適當者，亦得為第三審訴訟代理人。
